【裁判字號】    94,重上,66
【裁判日期】    950110
【裁判案由】    拆屋還地
【裁判全文】
臺灣高等法院臺中分院民事判決          94年度重上字第66號
上  訴  人  戊○○
上  訴  人  丁○○
上列二人共同
訴訟代理人  黃興木律師
            黃仕勳律師
複  代理人  己○○    住台中市○○○街10之1號
上  訴  人  丙○○    住桃園縣八德市○○街48巷3號
訴訟代理人  賴淑惠律師
被  上訴人  庚○○    住彰化縣員林鎮○○街7之2號
            甲○○    住同上
            乙○○    住同上
上列三人共同
訴訟代理人  江銘栗律師
複  代理人  黃文皇律師
上列當事人間拆屋還地事件，上訴人對於中華民國94年4月4日臺
灣彰化地方法院第一審判決（93年度訴字第 310號），提起上訴
，本院於94年12月27日言詞辯論終結，茲判決如下：
    主  文
原判決除確定部分外廢棄。
上開廢棄部分，被上訴人在第一審之訴及假執行之聲請均駁回。
第一、二審訴訟費用（除確定部分外）由被上訴人庚○○、甲○
○、乙○○依序負擔百分之五、百分之五五、百分之四十。
    事實及理由
一、被上訴人主張：坐落於彰化縣溪湖鎮○○段第 112、112之1
    、112之2地號土地，依序分別為被上訴人庚○○、甲○○、
    乙○○所有，上訴人之母洪嫌未經伊等之同意，擅自於民國
    53年間，在系爭三筆土地上如附圖所示A2、A3、A4、B1、B2
    部分面積合計 116平方公尺土地上，興建一層磚石棉瓦造房
    屋及鐵皮造雨遮，洪嫌死亡後，系爭建物由上訴人等共同繼
    承，而公同共有系爭建物，並由上訴人戊○○占有使用，伊
    等基於所有權，自可請求上訴人戊○○遷出系爭建物，並請
    求上訴人拆除系爭建物，將各該土地分別交還予伊等。又上
    訴人等無權占有系爭三筆土地如附圖所示編號A2、A3、A4、
    B1、B2部分面積合計 116平方公尺土地，致伊等受有相當於
    租金之損害，按系爭三筆土地公告現值百分之八十作為地價
    ，再以地價年息百分之七作為租金計算標準，庚○○自91年
    9月13日起至93年6月30日止，受有82,122元之損害，甲○○
    、乙○○自88年7月1日起至93年 6月30日止，則分別受有39
    7,077元、640,583元之損害。基於侵權行為之法律關係，上
    訴人等應連帶負損害賠償責任等情，爰基於所有權人物上請
    求權及侵權行為之法律關係，提起本件訴訟，求為：(一)上訴
    人戊○○應自系爭 112、112之1、112之2地號內如附圖所示
    編號A2、A3、A4、B1、B2部分面積合計 116平方公尺土地上
    ，門牌號碼彰化縣溪湖鎮○○路○段271號、273號之1 層磚
    石棉瓦造建物與一層鐵架造雨遮（下稱系爭建物）遷出。(二)
    上訴人應將系爭A2部分建物拆除，並將該部分土地交還被上
    訴人庚○○。(三)上訴人應將系爭A3部分建物、系爭B1部分雨
    遮拆除，並將該部分土地交還被上訴人甲○○。(四)上訴人應
    將系爭A4部分建物、系爭B2部分雨遮拆除，並將該部分土地
    交還被上訴人乙○○。(五)上訴人應連帶給付庚○○82,122元
    ，甲○○397,077元，乙○○640,583元判決（關於損害賠償
    部分，原審判命上訴人應連帶給付被上訴人庚○○、甲○○
    、乙○○之相當於租金之損害依序為 37,611元、397,077元
    、291,510 元，而駁回被上訴人等超出部分之請求，未據被
    上訴人等聲明不服，此部分已告確定。其餘部分，則均為被
    上訴人等全部勝訴之判決）。
二、上訴人丙○○則以：上訴人甲○○於79年間，業以其向伊等
    買得系爭房屋為由，起訴請求上訴人戊○○自系爭建物遷出
    ，並賠償相當於租金之損害，經台灣彰化地方法院79年度訴
    字第417號及本院79年度上易字第352號民事判決被上訴人甲
    ○○敗訴確定在案，而被上訴人乙○○、庚○○均於該確定
    判決後受讓系爭土地，依民事訴訟法第401條第1項及最高法
    院91年台再字第186號判例意旨，均有一事不再理原則之適
    用，其再提起本件訴訟，即無理由。且伊自77年間起，即未
    占用系爭房地而受利益，被上訴人對伊請求損害賠償，實屬
    未當等語；上訴人戊○○、丁○○二人則以：系爭溪湖鎮○
    ○段112、112之1、112之2地號土地，係分割自同段112地號
    ，而分割前 112地號土地於73年間重測前之地號為溪湖鎮○
    ○○段65地號，為伊等三人於39年 8月31日因繼承而取得，
    而於53年間同意借伊等之母親洪嫌在其上興建一層石棉瓦房
    屋（稱為甲，見本院卷第 112頁相片，即附圖A1、A2、A3、
    A4之前半部）及一層竹造（鐵皮屋頂）房屋（稱為丁，即附
    圖C1、C2、C3部分），甲屋後半段之石棉瓦石板房屋（即
    房），及鐵架造雨遮（稱為丙屋，即附圖B1、B2部分），則
    為上訴人戊○○於74年自行斥資所建造，並獨立而存在。其
    後戊○○始於75年10月6日移轉分割前112地號土地之應有部
    分予訴外人陳皮、丁○○、丙○○再於78年 3月27日將其應
    有部分移轉予訴外人陳珠珍，被上訴人等始輾轉取得系爭土
    地之所有權，但系爭房屋仍由洪嫌及戊○○繼續擁有及使用
    ，迄79年 1月11日，洪嫌死亡，即由伊等繼承。按系爭房屋
    對其基地即系爭土地原具有使用權之法律關係，自不因土地
    所有權輾轉移轉由被上訴人取得而異，此據最高法院著有48
    年台上字第1457號判例及91年台上字第1919號判決要旨可參
    。依此，系爭房屋由洪嫌興建部分，乃伊等三人公同共有，
    依原有之使用借貸關係而存在，由戊○○興建部分之房屋，
    則依上開判例及民法第425條之1規定，依租賃之關係而存在
    ，均非無權使用系爭土地，被上訴人請求拆屋還地及損害賠
    償，均屬無理由等語，資為抗辯。
三、原審法院審理後，認上訴人等既未能舉證證明其有何使用系
    爭三筆土地之正當權源，被上訴人對之訴請遷出系爭房屋及
    拆屋還地，並賠償其相當於租金之損害（除損害之計算結果
    有異之外），為有理由，而為上訴人等一部敗訴之判決，諭
    知：(一)上訴人戊○○應自系爭 112、112-1、112-2地號內如
    附圖A2、A3、A4、B1、B2部分面積 116平方公尺土地上系爭
    房屋之一層石棉瓦造建物與一層鐵架雨遮遷出；(二)上訴人等
    將系爭A2、A3、A4、B1、B2部分土地上之建物拆除，將A2
    部分土地交還被上訴人庚○○，A3、B1部分土地交還被上訴
    人甲○○，A4、B2部分土地交還被上訴人乙○○；(三)上訴人
    應依序連帶給付庚○○、甲○○、乙○○三萬七千六百十一
    元、三十九萬七千零七十七元、二十九萬一千五百十一元。
    並依被上訴人之聲請，酌定相當之擔保金額，為准予假執行
    之宣告，上訴人等對上開受敗訴之判決聲明不服，提起上訴
    ，聲明求為判決：(一)原判決關於伊等敗訴部分廢棄；(二)上開
    廢棄部分，被上訴人在第一審之訴及假行之聲請駁回；(三)第
    一、二審訴訟費用均由被上訴人負擔。被上訴人等則答辯聲
    明求為判決駁回上訴人之上訴。
四、兩造不爭執之事實：
  (一)系爭112、112-1、112-2地號土地，分割自同段112地號，73
    年間土地重測前 112地號土地原地號為溪湖鎮○○○段65地
    點係上訴人三人於39年 8月31日因繼承而取得，嗣戊○○於
    75年10月6日，丁○○、丙○○於78年3月27日分別出賣其所
    有權之應有部分，現系爭 112、112-1、112-2地號土地，依
    序分別為被上訴人庚○○、甲○○、乙○○所有。
  (二)系爭建物為上訴人之母洪嫌於53年間所興建部分，洪嫌79年
    間死亡後，由上訴人繼承，而公同共有系爭建物，現由上訴
    人戊○○占有使用。
  (三)系爭建物占用系爭三筆土地如附圖所示編號A2、A3、A4、B1
    、B2部分面積合計116平方公尺土地。
五、兩造之爭執事項及法院之判斷：
  (一)關於被上訴人提起本件訴訟是否違背一事不再理之原則：
    按原告之訴，有起訴違背第二百五十三條、第二百六十三條
    第二項之規定，或其訴訟標的為確定判決之效力所及者，法
    院應以裁定駁回之，民事訴訟法第二百四十九條第一項第七
    款固有明文。惟訴訟法上所謂一事不再理之原則，乃指同一
    事件已有確定之終局判決者而言。其所謂同一事件，必同一
    當事人就同一法律關係而為同一之請求，若此三者有一不同
    ，即不得謂為同一事件，自不受確定判決之拘束（最高法院
    十九年度上字第二七八號判例意旨參照）。經查，訴外人林
    秀玲與被上人甲○○前於七十九年間，對上訴人戊○○起訴
    請求遷讓房屋事件，經台灣彰化地方法院七十九年度訴字第
    四一七號、本院七十九年度上易字第三五二號民事判決，林
    秀玲與甲○○敗訴確定在案，此有前揭判決影本在卷可稽。
    然林秀玲與被上訴人甲○○在前揭訴訟，係以其等為系爭建
    物所有權人，以及分割前系爭一一二地號土地共有人，上訴
    人戊○○無權占有系爭建物及其基地，而請求上訴人戊○○
    遷出系爭建物，將基地交還分割前系爭一一二地號土地全體
    共有人，並賠償相當於租金之損害金。而本件被上訴人在本
    件訴訟，則係以伊為系爭三筆土地所有權人，上訴人所公同
    共有之系爭建物無權占有系爭土地，而請求上訴人戊○○遷
    出系爭建物，以及上訴人拆除系爭建物、及雨遮，交還該部
    分土地，並連帶賠償相當於租金之損害。被上訴人甲○○在
    前揭訴訟係基於系爭建物所有權人與分割前系爭土地共有人
    之地位，被上訴人等在本件訴訟則係基於土地所有權人之地
    位，其法律關係顯不相同，足認本件訴訟與前揭訴訟非屬同
    一事件，故上訴人等辯稱：前揭訴訟業經判決上訴人甲○○
    敗訴確定，上訴人等均應受其既判力之拘束，不得再提起本
    件訴訟云云，即非可採。
  (二)關於系爭建物是否均屬上訴人公同共有及其有無使用系爭土
    地之正當權源：
    1.查系爭附圖A2、A3、A4所示土地上之房屋，其前半段為一
      樓店面，內部牆面及柱子均以木板裝潢，從外面觀察，其
      騎樓外牆為紅磚，中間部分外牆為竹造，柱子則為紅磚造
      ，該屋後段係作為廚房及廁所使用，牆面則以水泥板搭建
      此經本院受命法官到場勘驗甚詳，製有勘驗筆錄及現場圖
      ，暨上訴人提出之現場相片在卷可參。按諸二者之建材、
      構造顯然不同，上訴人主張前者為其亡母洪嫌生前所建，
      後者則洪嫌死亡前另由上訴人戊○○出資所建乙節，固堪
      信為真實。惟上開A2、A3、A4部分房屋，連同其後緊接之
      B1、B2部分之雨遮，暨上訴人所主張之丁部分即C1、C2、
      C3之竹造鐵皮屋頂房屋（供作儲藏室使用），均只可自前
      面店面大門出入，該廚房、廁所、雨遮部分乃附合於前半
      部店面（相當於客廳）之附屬建物，並無獨立之出入口及
      功能，依上訴人所陳，此部分為上訴人之母洪嫌居住使用
      系爭時，由上訴人戊○○出資所增建，自係以輔助前半段
      主建物之效用，而與該主建物附合為一體，不能認為係另
      一獨立之建築物，則於上訴人等之母洪嫌死亡後，自與其
      前半部之主體建物均因繼承之法律關係，而全部由上訴人
      繼承而公同共有，上訴人等主張前者為其三人公同共有，
      後者則屬上訴人戊○○一人所獨有云云，洵屬無據，自非
      可取。
    2.查系爭 112、112-1、112-3自地號三筆土地，乃分割自同
      段112地號，而73年間土地重測前之該112地號土地原地號
      為溪湖鎮○○○段第65號，係上訴人三人於39年 8月31日
      因繼承而取得乙節，為兩造所不爭，並有各該土地登記簿
      謄本可考（見彰化地院79年訴字第417號卷第23-38頁）。
      而上訴人之母親洪嫌係於53年間，經上訴人等之同意，而
      於該土地上興建上開房屋之前半段，同居之上訴人戊○○
      再於74年間加建後半段之廚、廁、雨遮予以附合後上訴人
      等三人始分別於75及78年間移轉其系爭土地之應有部分予
      第三人，其後被上訴人等始輾轉取得系爭土地所有權等情
      ，並如前述，是系爭土地與系爭房屋所有權原非屬同一人
      ，固無疑義。按土地與房屋為各別之不動產，各具相當之
      使用及經濟價值等各得單獨為交易之標的，且房屋性質上
      不能與土地使用權分離而存在，亦即房屋之存在及使用房
      屋必須使用該房屋之地基，而不容輕易變動，此為房屋基
      地之使用權恒定原則，為房屋與其基地使用關係之基本法
      理，而為近代民法權利社會化、物權相對化、債權物權化
      發展趨勢之所在，是早於四十八年間，我最高法院即以四
      十八年台上字第1457號判例揭「土地與房屋為各別之不動
      產，各得單獨為交易之標的，且房屋性質上不能與土地使
      用權分離而存在，亦即使用房屋必須使用該房屋之地基，
      故土地及房屋同屬一人，而將土地及房屋分開同時或先後
      出賣，其間雖無地上權設定，然除有特別情事，可解釋為
      當事人之真意，限於賣屋而無基地之使用外，均應推斷土
      地承買人默許房屋承買人繼續使用土地。」之法旨，嗣民
      法於88年間修正，復基此而新增第425條之1，規定：「土
      地及土地上之房屋同屬一人所有，而僅將土地或僅將房屋
      所有權讓與他人，或將土地及房屋同時或先後讓與相異之
      人時，土地受讓人或房屋受讓人與讓與人間或房屋受讓人
      與土地受讓人間，推定在房屋得使用期限內，有租賃關係
      。其期限不受第449條第1項規定之限制。」，予以明文化
      ，而確定上開債權物權化之大原則。本件系爭土地與房屋
      所有權於分別處分之前，原非屬同一人，固無法直接適用
      上開規定。惟按法律無規定者，相類事實得比附援引，類
      推適用相類之法理，此為民法第一條之基本精神。揆之上
      開判例及民法新增第425條之1規定之法旨，乃基於房屋及
      基地之使用權關係恆定暨房屋既得使用權保護原則之考量
      ，而肯認基地使用權不因基地物權之嗣後變動而受影響之
      法則，是房屋所有權人對土地所有人原已取得基地利用權
      ，嗣將土地或房屋出賣致房地異主時，雖與上開判例或民
      法新增之規定所稱之「土地及房屋同屬一人」情形未盡相
      同，惟乃與上揭基本法則相類，自可類推適用之（最高法
      院91年台上字第1919號，92年台上字第1984號判決要旨及
      58年台灣高等法院法律座談會結論參照）。查上訴人三人
      之母於民國53年間，乃經上訴人三人之同意，而於系爭土
      地上蓋屋居住使用，74年間上訴人戊○○更斥資增建附合
      於該屋，而同居使用，乃明白顯示該房屋有繼續使用該基
      地之意思，嗣該土地之應有部分因移轉、分割，該房屋因
      繼承關係，而各異其主，其情形乃與上揭判例及民法新增
      規定之基本法理相類，自可類推適用之。即被上訴人買得
      系爭土地所有權後，仍應受系爭房屋對該基地原有使用權
      之法律關係之約束，即因繼承而取得該房屋所有權之上訴
      人仍得主張該房屋對系爭基地原已取得之使用權關係，而
      適用民法第425條之1規定之效果，即應認為另成立租賃關
      係，被上訴人即土地所有權人不得任意聲明終止該房屋使
      用基地之法律關係。雖被上訴人另主張兩造間如具上開法
      律關係，惟鑑於系爭房屋乃建於53年間，早逾使用年限而
      不堪使用，其使用權關係自已終止云云，惟此為上訴人等
      所否認。查系爭房屋乃仍完好，目前並仍可居住及營業之
      使用，經本院受命法官到場勘驗屬實，並有上訴人所提出
      之現場相片在卷可參，參以系爭房屋之後之C1、C2、C3部
      分，確已倒塌不堪用，此據本院受命法官勘驗在卷（見本
      院卷第 123頁），是被上訴人就此部分即未訴請拆除，兩
      相印證，益徵系爭房屋仍屬完好堪用，是被上訴人以該屋
      已逾使用年限，而不堪用為由，主張其對基地之使用關係
      已不存在乙節，自無可取。
六、綜上，系爭房屋對系爭三筆土地乃仍具使用權關係，自非無
    權占用該基地，被上訴人請求上訴人等遷出房屋，將房屋拆
    除，將基地交還，並以上訴人等屬無權占有，而請求損害賠
    償，洵屬無據。原審未盡闡明，徒以上訴人等不諳法律而未
    能舉證證明其有使用系爭三筆土地建築基地之權源，率判命
    應遷出房屋，拆屋還地及賠償被上訴人損害，尚有未洽。上
    訴意旨執以指摘原判決關於其敗訴部分為不當，聲明求予廢
    棄改判，為有理由，自應由本院將原判決關於上訴人敗訴部
    分廢棄，並將被上訴人在原審此部分之訴予以駁回。被上訴
    人此部分之訴既經駁回，其此部分假執行之聲請，即失所附
    麗，爰併駁回之。
七、據上論結，本件上訴為有理由，依民事訴訟法第450條、第
    78條、第85條第1項但書，判決如主文。
中    華    民    國    95    年    1     月    10    日
                    民事第五庭審判長法  官  陳滿賢
                                    法  官  古金男
                                    法  官  朱  樑
以上正本係照原本作成。
如對本判決上訴，須於收受判決送達後20日內向本院提出上訴書
狀，其未表明上訴理由者，應於提出上訴後20日內向本院提出上
訴理由書（須按他造人數附具繕本）。
上訴時應提出委任律師為訴訟代理人之委任狀。具有民事訴訟法
第466條之1第1項但書或第2項之情形為訴訟代理人者，另應附具
律師及格證書及釋明委任人與受任人有該條項所定關係之釋明文
書影本。
                                    書記官  陳俞豪
中    華    民    國    95    年    1     月    17    日
                                                      Ｂ


司法院資訊處製作；財團法人民間司法改革基金會備份。
